臺灣花蓮地方法院刑事判決　　　　　　　100年度訴字第270號
號聲　請　人　臺灣花蓮地方法院檢察署檢察官
被　　　告　王新義
指定辯護人　徐韻晴律師
上列被告因違反槍砲彈藥刀械管制條例案件，經檢察官提起公訴
（100年度偵字第734號），本院判決如下：
    主  文
王新義犯非法持有空氣槍罪，處有期徒刑貳年，併科罰金新臺幣
伍萬元，罰金如易服勞役，以新臺幣壹仟元折算壹日。緩刑伍年
，並應於判決確定後貳年內，向執行檢察官指定之政府機關、政
府機構、行政法人、社區或其他符合公益目的之機構或團體提供
壹百貳拾小時之義務勞務，緩刑期間付保護管束。扣案之空氣槍
壹枝（槍枝管制編號0000000000號）沒收。
    事  實
一、王新義前為花蓮縣警察局花蓮分局警員，明知未經許可不得
    持有可發射金屬具有殺傷力之槍枝，竟自民國92、93年間起
    ，未經許可持有可發射金屬具有殺傷力之空氣槍1 支（槍枝
    管制編號0000000000號），並藏放在其位於花蓮縣吉安鄉○
    ○○街220號之住所內。嗣經警持本院核發之搜索票，於100
    年1 月18日15時30分許，在前揭處所實施搜索，並扣得上開
    空氣槍1支，因而查悉上情。
二、案經臺中市政府警察局移送臺灣花蓮地方法院檢察署檢察官
    偵查起訴。
    理  由
壹、程序部分：
一、按刑事訴訟法第198、208條之規定，不論鑑定人或鑑定機關
    、團體，固均應由法院、審判長、受命法官或檢察官視具體
    個案之需要而為選任、囑託，並依第 206條之規定，提出言
    詞或書面報告，始符合同法第159條第1項所定得作為證據之
    「法律有規定」之情形。否則所為之鑑定，仍屬傳聞證據。
    然於司法警察機關調查中之案件，為因應實務上，或因量大
    、或有急迫之現實需求，併例行性當然有鑑定之必要者，例
    如毒品之種類與成分、尿液之毒品反應，或者槍彈有無殺傷
    力等鑑定，基於檢察一體原則，得由檢察長以事前概括選任
    鑑定人或囑託鑑定機關、團體之方式，俾便司法警察官、司
    法警察對於調查中之此類案件，得即時送請先前已選任之鑑
    定人或囑託之鑑定機關、團體實施鑑定，以求時效。此種由
    檢察機關概括選任鑑定人或概括囑託鑑定機關、團體，再轉
    知司法警察官、司法警察於調查犯罪時參考辦理之作為，法
    無明文禁止，係為因應現行刑事訴訟法增訂傳聞法則及其例
    外規定之實務運作而為。此種由司法警察官、司法警察依檢
    察官所概括選任之鑑定人或囑託鑑定機關、團體所為之鑑定
    結果，與檢察官選任或囑託為鑑定者，性質上並無差異，同
    具有證據能力（最高法院96年度臺上字第2860號判決意旨參
    照）。職故，本判決所引用下列鑑定書面係由員警依檢察官
    所概括選任之鑑定機關而為之鑑定結果，揆諸上開說明，自
    有證據能力。
二、次按本件認定事實所引用所有卷證資料（包含文書證據、物
    證等證據），並無證據證明係公務員違背法定程序所取得，
    扣案物品亦均係警合法搜索扣押而得；而檢察官、被告王新
    義及其辯護人於審判期日對法院提示之卷證，均表示沒意見
    等語，且卷內之文書證據，亦無顯不可信或不適當等不得作
    為證據之情形（刑事訴訟法第159條至第159條之5 參照）。
    綜上，本件認定事實所引用之所有證據（包含文書證據、物
    證等證據），均有證據能力。
貳、實體部分：
一、上開犯罪事實，業據被告於警詢時、偵訊中及本院審理中坦
    承不諱，並有搜索票、搜索暨扣押筆錄、扣押物品目錄表附
    卷可稽，且有空氣槍1 枝（槍枝管制編號0000000000號）扣
    案足憑。又上開空氣槍係氣體動力式槍枝，以小型高壓氣體
    鋼瓶內氣體為發射動力，經以金屬彈丸測試3 次，其中彈丸
    （直徑6.0mm、重量0.88g）最大發射速度為164公尺/秒，計
    算其動能為11焦耳，換算其單位面積動能為 38焦耳/平方公
    分，認具殺傷力等情，有內政部警政署刑事警察局100年2月
    23日刑鑑字第1000015144號鑑定書在卷可參。又本案不適用
    槍砲彈藥刀械管制條例第20條第1 項有關原住民未經許可持
    有自製生活工具獵槍而免罰之規定，有內政部100年2月11日
    臺內警字第1000870215號函、花蓮縣政府100年7月19日府農
    林字第1000125470號函、花蓮縣警察局吉安分局100年5月17
    日吉警字第1000009915號函及所附自製獵槍清冊、照片在卷
    可參。是被告自白與事實相符，應堪採信。本案事證明確，
    被告犯行堪予認定。
二、按槍、彈一經持有，犯罪即已成立，其後之持有為犯罪之繼
    續，而犯罪行為終了係至持有行為終止時，縱持有期間法律
    有所修正，亦應適用持有行為終止時之法律，並無新舊法比
    較適用之問題（最高法院99年度臺上字第627 號判決意旨參
    照）。又槍砲彈藥刀械管制條例於99年12月21日經立法院三
    讀修正通過，增訂第8條第6項之規定，並於 100年1月5日經
    總統以華總一字第09900358611號令公布，且於100年1月7日
    施行。新增訂之槍砲彈藥刀械管制條例第8條第6項規定：「
    犯第 1項、第2項或第4項有關空氣槍之罪，其情節輕微者，
    得減輕其刑。」此為因應司法院大法官會議98年12月25日公
    布之釋字第669 號解釋：「槍砲彈藥刀械管制條例第8條第1
    項規定：『未經許可，製造、販賣或運輸鋼筆槍、瓦斯槍、
    麻醉槍、獵槍、空氣槍或第 4條第1項第1款所定其他可發射
    金屬或子彈具有殺傷力之各式槍砲者，處無期徒刑或 5年以
    上有期徒刑，併科新臺幣 1千萬元以下罰金。』其中以未經
    許可製造、販賣、運輸具殺傷力之空氣槍為處罰要件部分，
    不論行為人犯罪情節之輕重，均以無期徒刑或5 年以上有期
    徒刑之重度自由刑相繩，對違法情節輕微、顯可憫恕之個案
    ，法院縱適用刑法第59條規定酌減其刑，最低刑度仍達2年6
    月以上之有期徒刑，無從具體考量行為人所應負責任之輕微
    ，為易科罰金或緩刑之宣告，尚嫌情輕法重，致罪責與處罰
    不相對應。首揭規定有關空氣槍部分，對犯該罪而情節輕微
    者，未併為得減輕其刑或另為適當刑度之規定，對人民受憲
    法第 8條保障人身自由權所為之限制，有違憲法第23條之比
    例原則，應自本解釋公佈之日起至遲於 1年屆滿時，失其效
    力。」查被告持有本案空氣槍之時間為自92、93年間起至10
    0年1月18日止，業如上述，從而其本案犯行自得審酌可否適
    用槍砲彈藥刀械管制條例第8條第6項之規定，先予敘明。
三、核被告所為，係犯槍砲彈藥刀械管制條例第8條第4項之未經
    許可持有可發射金屬具有殺傷力之空氣槍罪。本案起訴法條
    援引槍砲彈藥刀械管制條例第8條第1項規定，容有未恰（詳
    後述），惟起訴基本事實同一，且經本院詳予告知被告所犯
    罪名、法條暨法律上權利等事項，爰依刑事訴訟法第 300條
    規定，變更起訴法條。又被告未經許可持有可發射金屬具有
    殺傷力之空氣槍，前後行為屬犯罪之繼續，為一犯罪行為。
    另被告未經許可持有上開空氣槍，行為固屬可議，然遍觀全
    部卷證，尚查無其有持槍欲供自己或他人犯罪用之情事，危
    害社會治安程度並非重大，且其為原住民（見戶籍資料查詢
    ），供陳為狩獵而持有上開空氣槍，是以本院認情節尚屬輕
    微，爰依槍砲彈藥刀械管制條例第8條第6項之規定減輕其刑
    。爰審酌被告無前科（見臺灣高等法院被告前案紀錄表），
    素行尚佳，然前為員警，明知未經許可不得持有可發射金屬
    具有殺傷力之槍枝，竟違法持有可發射金屬具殺傷力之空氣
    槍，對社會有潛在危險性，暨其動機、目的、手段、生活狀
    況、犯後態度等一切情狀，量處如主文所示之刑，並就罰金
    部分諭知易服勞役之折算標準，以示懲儆。
四、查被告前未曾受有期徒刑以上刑之宣告，有臺灣高等法院被
    告前案紀錄表在卷可參，偶罹刑典，事後坦承犯行，應具悔
    意，信經此偵審程序及刑之宣告後，應知警惕而無再犯之虞
    ，本院認以暫不執行其刑為當，爰依刑法第74條第1項第1款
    規定，予以宣告緩刑5年，以勵自新，並依刑法第74條第2項
    第5款規定命其於判決確定後2年內向執行機關指定之政府機
    關、政府機構、行政法人、社區或其他符合公益目的之機構
    或團體提供義務勞務 120小時，另依同法第93條第1項第2款
    規定宣告在緩刑期內付保護管束。扣案之空氣槍 1支（槍枝
    管制編號0000000000號），係屬違禁物，應依刑法第38條第
    1項第1款之規定宣告沒收。
五、公訴意旨另以：被告基於未經許可製造可發射金屬具有殺傷
    力之空氣槍枝之犯意，於99年間，陸續於網路上購得槍管、
    彈簧、瞄準器等零件，組裝成擊發功能正常且可供發射金屬
    具有殺傷力之空氣槍1 把（槍枝管制編號0000000000），而
    非法持有之，因認被告另涉犯槍砲彈藥刀械管制條例第8 條
    第1 項未經許可製造改造可發射金屬具有殺傷力之空氣槍罪
    嫌。惟查：
(一)按被告未經審判證明有罪確定前，推定其為無罪；犯罪事實
    應依證據認定之，無證據不得認定犯罪事實；被告之自白，
    不得作為有罪判決之唯一證據，仍應調查其他必要之證據，
    以察其是否與事實相符；又不能證明被告犯罪者，應諭知無
    罪之判決，刑事訴訟法第 154條第1項、第2項、第156條第2
    項及第301條第1項分別定有明文。復按刑事訴訟法上所謂認
    定犯罪事實之證據，係指足以認定被告確有犯罪行為之積極
    證據而言，如未能發現相當證據或證據不足以證明，自不能
    以推測或擬制之方法，以為裁判基礎。而認定不利於被告之
    事實，須依積極證據，苟積極證據不足為不利被告之認定時
    ，即應為有利於被告之認定，更不必有何有利之證據；又認
    定犯罪事實所憑之證據，雖不以直接證據為限，間接證據亦
    包括在內，然而無論直接證據或間接證據，其為訴訟上之證
    明，須於通常一般之人均不致有所懷疑，而得確信其為真實
    之程度者，始得據為有罪之認定，倘其證明尚未達到此一程
    度，而有合理之懷疑存在，無從使事實審法院得有罪之確信
    時，即應由法院為諭知被告無罪之判決（最高法院30年上字
    第482、1831號判例意旨參照）。
(二)公訴人認被告涉有上開犯行，無非係以：1.被告於警詢時、
    偵訊中之供述；2.扣案之空氣槍1枝（槍枝管制編號0000000
    000 號）、搜索暨扣押筆錄；3.前揭內政部警政署刑事警察
    局鑑定書；4.網路奇摩拍賣被告帳號 pol013579交易紀錄及
    IP資料，為其主要論據。訊據被告堅詞否認有何製造可發射
    金屬具有殺傷力之空氣槍之犯行，辯稱：本案空氣槍是我在
    網路上購買的，後來我購買精密管、彈簧及瞄準器等零件加
    以更換等語。經查：
  1.按槍砲彈藥刀械管制條例第8條第1項製造可發射金屬具有殺
    傷力之槍枝罪之所謂「製造」，除初製者外，固尚包括改造
    在內，然所稱「製造」，謂將原不具有殺傷力之槍枝予以加
    工，致改變其原有性能、屬性，使成為可發射子彈具有殺傷
    力之槍枝言（最高法院98年度臺上字第2857號判決意旨參照
    ）。
  2.被告於警詢時供承：本案空氣槍是在網路上購買的，後來又
    買非玩具用彈簧裝上該槍，以提升速度性能，而我事前已知
    道改裝彈簧會增加、改變槍枝動能等語（見偵卷第4至6頁）
    ；復於偵查中供稱：本案空氣槍全部都是我自己組裝，不是
    買成品，我在網路上分開買槍管、彈簧、瞄準器，再慢慢組
    裝，我是原住民，用該槍打小鳥，所以該槍應該是屬於獵槍
    等語（見偵卷第44至45、49至50頁）。可知被告前後供述不
    符，已非無疑；且被告雖於警詢時自承其曾改裝彈簧以增加
    槍枝動能乙情，然有關本案扣得之空氣槍是否原不具有殺傷
    力、有無因改裝彈簧始具有殺傷力等節，其並未為相關之自
    白，亦未查獲改裝前原有之彈簧或其它佐證，是本院無從經
    由鑑定或其它方法，比對本案扣得之空氣槍於改裝彈簧前後
    之殺傷力；又被告雖於偵查中自承本案空氣槍全部係其自己
    組裝乙情，然核對網路奇摩拍賣被告帳號 pol013579交易紀
    錄及IP資料（見偵卷第18至25頁），被告僅購買槍枝之部分
    零件，且購買時間橫跨93年至99年，從而本案空氣槍是否由
    被告創製，不無疑問，另觀諸其於偵訊中之供述前後語，應
    係為適用槍砲彈藥刀械管制條例第20條第1 項有關原住民未
    經許可持有「自製」生活工具獵槍免罰之規定，進而翻異前
    詞，為不同於警詢之供述，卸責心態雖顯有可議，然尚不得
    據此即認其有未經許可製造可發射金屬具有殺傷力之空氣槍
    之犯行。
  3.至扣案之空氣槍 1枝（槍枝管制編號0000000000號）、搜索
    暨扣押筆錄、前揭內政部警政署刑事警察局鑑定書，均僅足
    證明被告未經許可持有可發射金屬具有殺傷力之空氣槍，然
    無法推認其確有未經許可製造可發射金屬具有殺傷力之空氣
    槍之犯行。
  4.綜上，依上開事證，有關本案具殺傷力之空氣槍是否係被告
    製造而成乙節，尚難使通常一般之人均無懷疑而確信為真實
    ，本院亦不能以推測或擬制之方法以為裁判基礎。此外，復
    查無其他積極事證可佐，此部分犯罪不能證明，原應為無罪
    之諭知，惟起訴意旨認此部分與前揭經論罪科刑部分有高度
    行為吸收低度行為之實質上一罪關係，爰不另為無罪之諭知
    ，附此敘明。
據上論斷，應依刑事訴訟法第 299條第1項前段、第300條，槍砲
彈藥刀械管制條例第8條第4項、第6項，刑法第11條、第42條第3
項前段、第74條第1項第1款、第2項第5款、第93條第1項第2款、
第38條第1項第1款，判決如主文。
本案經檢察官黃秀敏到庭執行職務。
中    華    民    國   100    年    12    月     2    日
                  刑事第四庭  審判長  法  官  黃鴻達
                                      法  官  梁昭銘
                                      法  官  曹庭毓
以上正本證明與原本無異。
如不服本判決應於收受送達後10日內向本院提出上訴書狀，並應
敘述具體理由。其未敘述上訴理由者，應於上訴期間屆滿後20日
內向本院補提理由書(均須按他造當事人之人數附繕本)「切勿逕
送上級法院」。
中    華    民    國   100    年    12    月    2     日
                                      書記官
附錄本判決論罪之法律條文：
槍砲彈藥刀械管制條例第8條第4項：
未經許可，持有、寄藏或意圖販賣而陳列第1項所列槍枝者，處3
年以上10年以下有期徒刑，併科新臺幣700萬元以下罰金。